臺灣高等法院臺中分院刑事判決　　　　 94年度上易字第593號
上　訴　人
即　被　告　戊○○
上列上訴人因竊佔案件，不服臺灣彰化地方法院92年度訴字第11
64號中華民國94年3月15日第一審判決 （聲請簡易判決案號：臺
灣彰化地方法院檢察署92年度偵字第3141號），提起上訴，本院
判決如下：
    主      文
上訴駁回。
    事      實
一、戊○○於彰化縣埤頭鄉○○段891之3地號中如附圖中ｅ、ｉ
    、ｈ、ｇ所圍成土地，經營「慈鄉園藝」。其明知上揭土地
    所毗鄰由財政部國有財產局負責管理之彰化縣埤頭鄉和豐村
    舊濁水溪西岸排水溝如附圖所示ｉ、ｈ、ｊ、ｋ所圍成之土
    地（下稱系爭土地）係未登錄地，並非其所有，竟擅自填塞
    涵管及土方，以供其所經營之上開園藝事業對外聯絡交通之
    用。嗣經彰化縣政府查知戊○○在系爭地私自埋設涵管情事
    ，乃於91年1月14日以府工水字第09100099570號函，限戊○
    ○於同年1月31 日前自行拆除。詎戊○○不僅未依循彰化縣
    政府上揭函示內容拆除，竟意圖為自己不法之利益，於91年
    3、4月間之某日，在系爭土地上僱用不知情之工人施作鐵欄
    及鐵門，使他人無法進入，藉以排除財政部國有財產局對於
    系爭土地之支配管領而竊佔使用，總計竊佔土地面積為 192
    平方公尺。
二、案經彰化縣政府移送臺灣彰化地方法院檢察署檢察官偵查後
    ，聲請簡易判決處刑，經由原審法院改依通常程序審理。
    理　　  由
一、訊據上訴人即被告戊○○（下稱被告）對於系爭土地上裝有
    鐵欄、鐵門等情固坦承不諱，惟矢口否認有何竊佔犯行，辯
    稱：彰化縣埤頭鄉○○段891之3地號土地，係伊母親於十年
    前向開墾者乙○○承購權利而來，由伊母親使用而經營「慈
    鄉園藝」，並非伊所使用，如附圖所示ｉ、ｈ、ｊ、ｋ所圍
    成之系爭土地，亦係伊母親為使用上之需要而填塞涵管、土
    方，並施作鐵欄及鐵門，伊並不知情，嗣伊母親於 91年7月
    間去世後，始由伊負責管理該處，伊母親生前曾經使用伊名
    義在外處理「慈鄉園藝」之相關事務，並將伊姓名寫在招牌
    上，但為人子之伊，又豈能反對或拆除，但該園藝事業當時
    並非伊所經營，伊當時係在台中商業銀行總行工作，為拼業
    績，日夜繁忙，豈有閒暇從事園藝工作云云。
二、經查：
（一）被告於91年12月11日檢察官至系爭土地勘驗時，業已表明
      ：「（問：何時將排水溝上之籬笆圍上？）約半年前，約
      91年3、4月，約在八個月前施工。」等語（見他字卷第22
      頁）；於偵查中亦供稱：「（問：何時在水溝上方舖設水
      泥，圍成鐵欄杆？）水泥是91年3月以前舖設，應將近二
      年左右，還未舖設水泥前，水溝上面均沒有東西。（問：
      以前有圍欄杆？）沒有。（水溝及慈鄉園藝你所使用範圍
      何人所有？）是國有財產未登錄地。（問：圍鐵欄杆時，
      是否向國有財產局申請？）我向埤頭鄉公所、縣政府、水
      利局申請，因他們互推，我沒法申請。（問：既然無法申
      請，為何還搭鐵欄杆？）因為我不懂法律。」（見他字卷
      第84頁反面、第85頁正面）另依卷附現場照片（見他字卷
      第15頁、第58頁、第59頁）顯示，系爭土地於檢察官勘驗
      及偵查當時，其上所圈圍之鐵欄、鐵門仍屬新淨完整，亦
      無明顯銹蝕斑剝痕跡，衡情應無可能業已搭建多年之久。
      再依卷附上開現場照片顯示，系爭土地上豎立之「慈鄉園
      藝」直式招牌看板上，明確載有「園主：戊○○」等字樣
      。而被告於原審審理時亦自承：招牌係伊弄的，該園藝事
      業自始即以伊名義對外處理事務等語（見原審卷第70頁反
      面）。倘被告非「慈鄉園藝」之實際經營者，自己自毋庸
      在招牌看板上將其姓名揭示於顯著位置，更不須長期使用
      其名義對外交易往來。況被告於本院審理時供稱：伊母親
      在91年3、4月間，已經行動不便等語，是被告之母親當時
      行年80有餘，其於91年3、4 月間已屬年邁體衰之軀，縱
      有餘力從事簡單農務勞動，亦不致對於該「慈鄉園藝」事
      業之各項經營管理甚或轉型為休閒農場等事務均能逐一過
      問。反觀被告已於89年12月30日自台中商業銀行退休，此
      有銀行陳報狀可稽，自有閒暇經營園藝工作，豈有在90
      年退休之後，仍為台中商業銀行拼業績之理？即益證被告
      於檢察官上開勘驗時及偵查中所為之供詞與事實相符，自
      堪採信。至證人丁○○於本院審理時雖證稱：被告之母親
      每天出門，伊遇到她，伊會問她，她說在做園藝云云，及
      證人甲○○固於本院審理中證稱：伊係在四、五年前，由
      一位老太太到伊工廠找伊去系爭土地作鐵絲網及門云云，
      核與事實不符，顯係迴護被告之詞，自不足採。足見被告
      係在91年3、4月間之某日，在系爭土地上僱用不知情之工
      人施作鐵欄及鐵門無疑。其行為已使他人無法進入，亦已
      排除財政部國有財產局對於系爭土地之支配管領，足證被
      告有為自己不法利益之意圖與竊佔之故意及行為甚明。是
      被告上開所辯：如附圖所示ｉ、ｈ、ｊ、ｋ所圍成之土地
      ，係伊母親為使用上之需要而填塞涵管、土方，並施作鐵
      欄及鐵門，伊並不知情，嗣伊母親於91年7月間去世後，
      始由伊負責管理該處，伊母親生前曾經使用伊名義在外處
      理「慈鄉園藝」之相關事務，並將伊姓名寫在招牌上，但
      為人子之伊，又豈能反對或拆除，但該園藝事業當時並非
      伊所經營，伊當時係在台中商業銀行總行工作，為拼業績
      ，日夜繁忙，豈有閒暇從事園藝工作云云，顯係卸責之詞
      ，自不足採。
（二）被告之父顏江炎生前確有向彰化縣政府承租使用舊濁水溪
      埤頭鄉○○段第115地號之河川公地一情，雖經被告提出
      71年至84年間河川公地使用費繳納代金聯單在卷為憑。惟
      因該河川公地申請位置位於河川區域外，不屬水利機關管
      理權責，且不適用水利法及臺灣省河川管理規則規定事項
      ，業經彰化縣政府於90年4月27日以90彰府工水字第76323
      號函撤銷顏江炎許可使用在案，此有該函文一份附卷可稽
      （見原審卷第22頁）。另依彰化縣政府於93年8月3日以府
      工水字第0930143281號函檢附之舊濁水溪埤頭鄉○○段第
      115 地號河川公地地籍圖（見原審卷第51頁至第53頁），
      對照彰化縣北斗地政事務所於94年1月14日以北地二字第
      0940000230號函送之彰化縣埤頭鄉○○段891之3、892 地
      號套繪成果圖，可由原有該地段891之2地號土地（緊鄰
      891之3地號土地）之相對位置，查知系爭土地與顏江炎生
      之前所承租之上開舊濁水溪埤頭鄉○○段第115地號河川
      公地相距甚遠，並非坐落同一位置。而被告亦於原審審理
      時明確供稱：兩地相距約有三百公尺等語（見原審卷第68
      頁）。顯見被告縱使繼續承租使用上開舊濁水溪埤頭鄉○
      ○段第115地號之河川公地，對於系爭土地仍無權任意佔
      用。何況，被告對於上開舊濁水溪埤頭鄉○○段第115地
      號之河川公地使用權限既經彰化縣政府撤銷在先，且該使
      用權限亦不及於系爭土地之坐落範圍，被告自不得再憑其
      父曾經承租使用上開舊濁水溪埤頭鄉○○段第115地號之
      河川公地之過往事實，冀圖解免其非法竊佔系爭土地之犯
      行。
（三）至被告雖提出支票二紙證明其母親曾於十年前，向開墾戶
      乙○○承購彰化縣埤頭鄉○○段891之3地號土地之使用權
      利，即如附圖中ｅ、ｉ、ｈ、ｇ所圍成之土地，並經證人
      乙○○於本院審理時證述明確。然本案之爭點在於被告有
      無竊佔彰化縣埤頭鄉和豐村舊濁水溪西岸排水溝如附圖所
      示ｉ、ｈ、ｊ、ｋ所圍成之土地面積共192平方公尺，並
      非有無竊佔彰化縣埤頭鄉○○段891之3地號中如附圖中ｅ
      、ｉ、ｈ、ｇ所圍成土地，此觀檢察官之起訴書自明。而
      證人乙○○於本院審理時亦證稱：伊當時出賣系上開土地
      之權利予被告之母親時，旁邊有排水溝等語。而此排水溝
      係毗鄰被告之母向乙○○所承購之上開開墾土地，即係由
      財政部國有財產局負責管理之彰化縣埤頭鄉和豐村舊濁水
      溪西岸排水溝如附圖所示ｉ、ｈ、ｊ、ｋ所圍成之未登錄
      土地，亦係被告於91年3、4月間之某日，僱用不知情之工
      人施作鐵欄及鐵門之系爭土地，已詳如上述。因此，被告
      縱使繼承其母向乙○○所承購之彰化縣埤頭鄉○○段891
      之3地號中如附圖中ｅ、ｉ、ｈ、ｇ所圍成之土地權利，
      惟系爭土地於被告之母親購買上開土地之時既屬排水溝，
      自非乙○○所出賣上開土地權利之範圍所及。況且，系爭
      土地係屬財政部國有財產局負責管理之未登錄土地，並無
      證據顯示被告或被告之母親或其前手對於系爭土地有向國
      有財產局承租或取得使用權利或經其同意。被告竟在彰化
      縣埤頭鄉和豐村舊濁水溪西岸排水溝如附圖所示ｉ、ｈ、
      ｊ、ｋ所圍成之未登錄系爭土地，施作鐵欄及鐵門，排除
      他人使用及進入，仍屬無權佔用。
（四）綜上所述，被告上開辯解，均不足採。此外復有現場照片
      十四張、地籍圖、彰化縣政府91年2月6日府工水字第0910
      0259980 號處分書、彰化縣北斗地政事務所複丈成果圖各
      一份在卷可稽。本案事證已臻明確，被告竊佔之犯行洵堪
      認定。
三、查被告未經管理機關財政部國有財產局同意，即擅自佔用未
    登錄之系爭土地，排除管理權人對於該地之正常使用、支配
    ，核其所為係犯刑法第320條第2項、第1 項之竊佔罪。原審
    審理結果，認被告犯上述之罪，依刑法第320條第2項、第 1
    項，第41條第1項前段，罰金罰鍰提高標準條例第1條前段、
    第2 條之規定，審酌被告明知對於系爭土地並無合法使用權
    源，竟因貪圖經濟利益而違法佔據國有土地，雖屢經彰化縣
    政府科以行政罰鍰並命其限期拆除涵管等物，均置之不理，
    猶進而搭建鐵欄、鐵門等物，主觀惡性非輕，及其犯罪動機
    、目的、手段、竊佔範圍面積大小、犯罪後否認犯行之態度
    及智識程度等一切情狀，判處被告有期徒刑五月，並諭知易
    科罰金之折算標準，經核其認事用法及量刑均為妥適。被告
    仍否認犯罪而執前詞上訴指摘原判決違法，自不足取，其上
    訴為無理由，自應駁回其上訴。
據上論結，應依刑事訴訟法第368條，判決如主文。
本案經檢察官丙○○到庭執行職務。
中　　華　　民　　國　　94　　年　　9 　　月　　7 　　日
              刑事第八庭  審判長法  官  羅  得  村
                                法  官  劉  榮  服
                                法  官  巫  政  松
上列正本證明與原本無異。
不得上訴。
                                書記官  陳  妙  瑋
中　　華　　民　　國　　94　　年　　9 　　月　　7 　　日
論罪科刑法條：
刑法第320條：
意圖為自己或第三人不法之所有，而竊取他人之動產者，為竊盜
罪，處五年以下有期徒刑、拘役或五百元以下罰金。
意圖為自己或第三人不法利益，而竊佔他人之不動產者，依前項
之規定處斷。前二項之未遂犯罰之。
                                                      Ａ
